臺灣高等法院民事判決　　　　　　　　 99年度上易字第808號
上　訴　人　華信林不動產代銷經紀股份有限公司
法定代理人　葉日全
被　上訴人　張立忠
上列當事人間因返還土地等事件，上訴人對於中華民國99年7月
14日臺灣新竹地方法院99年度訴字第157號第一審判決提起上訴
，經本院於99年12月28日言詞辯論終結，判決如下：
    主  文
上訴駁回。
第二審訴訟費用由上訴人負擔。
    事實及理由
一、被上訴人起訴主張：上訴人於民國（下同）96年5月間承租
    被上訴人所有坐落新竹市○○段○○段（下稱同小段）31-5
    地號土地，擬於其上搭建房屋銷售中心，兩造並於96年5月3
    1日簽立土地租賃契約書，約定租賃期限為半年，每半年租
    金新臺幣（下同）10萬元，履約保證金亦為10萬元，土地交
    付使用、歸還之方式及條件為「1.乙方（即上訴人）可將彩
    色浪版圍牆現狀拆除，但歸還土地時，應以全新彩色浪版材
    料，以巷道之水溝為界線，回復原狀返還甲方（即被上訴人
    ）。2.契約中止或租賃屆期，乙方除恢復地上之圍籬原狀，
    並承諾採用RC（水泥混凝土材料）鋪設10公分厚以上於基地
    上，並以鮮明黃色油漆粗線狀噴塗地面，且設鎖及鍊條，均
    分成可供停置5台汽車，費用概由乙方負責。3.乙方同意租
    賃基地依約履行，並作成書面形式予甲方簽字蓋章，始完成
    土地交付手續。4.乙方於租期屆滿日前，應完成拆除房屋銷
    售接待所並清空物品，逾期，甲方有權不經書面通知，所留
    一切臨時搭建房屋及物品均視同廢棄物，任由甲方處理，事
    後不得要求取回，乙方絕無異議；乙方之履約保證金僅作為
    承租人違約條款專用，乙方無權主張他用。不論在任何情況
    下，乙方不得主張履約保證金抵充租金，或主張履約保證金
    計算利息或以利息抵充租金；乙方若違反土地租賃契約書第
    6條第3款或第5款之約定時，由甲方沒收全部履約保證金，
    做為懲罰性違約金」；又該土地租賃契約書第1條另約定，
    上訴人應先自行承擔一切費用，改良被上訴人所有之同小段
    31-4地號土地後，始有權正式使用同小段31-5地號土地，且
    同小段31-4地號土地改良成一斜坡道可供3台汽車進出停放
    ，及採用水泥混凝土材料，至少鋪設10公分厚於基地上，以
    鮮明黃色油漆噴塗於基地地面，三大條粗線條（線寬10公分
    ）狀均分三等分，設鐵鍊及鎖，用以阻隔外車進入占用。嗣
    上訴人再向被上訴人表示欲承租同小段31-4地號土地（與同
    小段31-5地號土地合稱系爭土地），被上訴人除同意租金為
    每月6,000元外，其餘則與同小段31-5地號土地租賃契約書
    相同，不另訂租約。迄系爭土地之租期至98年7月31日屆滿
    ，上訴人表明不再續約，惟竟未將銷售中心拆除，且仍在營
    運，被上訴人遂委託訴外人張經識催促上訴人履約，然上訴
    人迄今仍未返還系爭土地，亦未依上開約定回復圍籬，並舖
    設水泥、噴塗油漆，及設鎖及鍊條以供停車使用，依土地租
    賃契約書第6、11條約定，被上訴人除得請求上訴人回復原
    狀外，另得沒收10萬元履約保證金；此外，上訴人在返還系
    爭土地之前，被上訴人受有無法利用系爭土地之損害，其中
    自98年8月1日至99年1月31日，共計13萬6,000元（100,000
    ＋36,000＝136,000元），及自99年2月1日起至返還系爭土
    地之日止，按月給付被上訴人相當於租金之損害2萬2,667元
    （同小段31-5地號土地每月租金1萬6,667元，同小段31-4地
    號土地每月租金6,000元）等情；此外，對於上訴人所提請
    求返還履約保證金10萬元之反訴，被上訴人認為依約得為沒
    收等語。原審判命上訴人應於同小段31-4、31-5地號土地上
    ，如原判決附圖（下稱附圖）所示A部分（即以巷道之水溝
    為界）架設1公尺高之全新彩色浪版圍牆，並於附圖所示B（
    即深灰色）、C（即淺灰色）部分鋪設至少10公分厚之水泥
    混凝土，再於其上以鮮明黃色油漆粗線狀噴塗地面，將B部
    分均分成如附圖所示可供停置3台車、C部分均分成如附圖所
    示可停置5台車，並設置鎖及鍊條；且於完成後將系爭土地
    返還被上訴人；且上訴人應給付被上訴人13萬6,000元，及
    其中12萬7,227元自99年1月20日起，另8,773元自99年2月1
    日起，均至清償日止，按年息5%計算之利息；又上訴人應自
    99 年2月1日起至返還系爭土地之日止，按月給付被上訴人2
    萬2,667元，另依兩造之聲請為准、免假執行之宣告，而駁
    回被上訴人其餘之請求，亦駁回上訴人之反訴。被上訴人就
    其敗訴部分，並未聲明不服，此部分已告確定；上訴人則對
    原審判命應給付被上訴人13萬6,000元中之10萬6,000元，及
    自99年2月1日起至返還系爭土地之日止，按月給付被上訴人
    2 萬2,667元，聲明不服，提起上訴，其餘部分亦告確定，
    被上訴人對於上訴人之上訴，則聲明：(一)上訴駁回；(二)第二
    審訴訟費用由上訴人負擔。
二、上訴人則以：系爭土地租約於98年7月31日屆期時，上訴人
    即著手進行搬遷工程，因搬遷需要時間，經被上訴人同意給
    予10日，其中遇到八八水災而於98年8月15日始完成搬遷，
    並於同年月20日拆除地上物，上訴人有要求被上訴人前來辦
    理交付系爭土地，被上訴人亦於當日到場督導，並無任何異
    議，是上訴人未有任何違約情事，被上訴人自不得沒收履約
    保證金。又上訴人確有依約進行回復原狀工程，惟被上訴人
    於前來觀看時，向上訴人公司負責人葉日全表示已出售系爭
    土地予隨行之友人，後續工程無須施作，從而上訴人即未再
    為進行回復原狀工程，此非可歸責於上訴人。此外，上訴人
    將系爭土地之地上物拆除後，未曾再使用、占用系爭土地，
    且未強暴脅迫被上訴人不得接收系爭土地，係被上訴人任由
    系爭土地閒置，致他人將系爭土地當作免費停車場使用；況
    上訴人於租期屆滿後即無權使用系爭土地，亦不負保管責任
    ，且上訴人並未占用系爭土地，被上訴人無須知會上訴人即
    可行使其應有之權利，被上訴人放任他人使用系爭土地致其
    受有損害，並非上訴人造成，其要求上訴人支付相當於租金
    之損害，實無理由；另上訴人於98年11月2日寄出存證信函
    通知被上訴人點交，被上訴人雖曾回覆，惟仍未向上訴人接
    洽交付系爭土地事宜，應自負延遲責任等語，資為抗辯，並
    提起反訴主張被上訴人應返還上訴人履約保證金10萬元。並
    於本院上訴聲明：(一)原判決第二項命上訴人應給付被上訴人
    10萬6,000元暨法定遲延利息及第三項命上訴人自99年2月1
    日起至返還系爭土地之日止，按月給付被上訴人2萬2,667元
    部分廢棄；(二)上廢棄部分，被上訴人在第一審之訴及其假執
    行之聲請均駁回；(三)第一、二審廢棄部分訴訟費用由被上訴
    人負擔。
三、兩造不爭之事實：
    (一)系爭土地為被上訴人所有。
    (二)兩造於96年5月31日簽立同小段31-5地號土地租賃契約書
      ，而就同小段31-4地號土地，被上訴人除同意租金為每月
      6,000元外，其餘租賃條件則與同小段31-5地號土地租賃
      契約書相同，兩造不另訂租約；系爭土地之租期於98年7
      月31日屆至；上訴人已交付履約保證金10萬元。
    (三)兩造約定系爭土地租期屆至後，上訴人返還系爭土地時，
      其中同小段31-5地號土地部分，應將土地上之圍籬以全新
      彩色浪版材料，以巷道之水溝界線回復原狀，並於基地上
      鋪設至少10公分厚之水泥混凝土，以鮮明黃色油漆粗線狀
      噴塗地面，並設鎖及鍊條，均分成可供停置5台汽車之用
      ；同小段31-4地號土地，依據雙方口頭約定及同小段31-5
      地號土地租賃契約書第1條約定，亦應為相同設施之施作
      ，且均分成可供停置3台汽車之用。
    (四)上訴人已於系爭土地租期屆至後，完成搬遷及地上物之拆
      除工程，其餘舖設水泥混凝土、噴漆、設置車位部分之工
      程則未施作。
    (五)上訴人曾於98年11月2日以竹北光明郵局第598號存證信函
      通知被上訴人進行系爭土地之點交，被上訴人已收受該存
      證信函，並於98年12月13日以新竹武昌街郵局第1960號存
      證信函回覆，上訴人並已收受該存證信函。
四、本件被上訴人請求上訴人給付相當租金之損害有無理由？其
    金額以若干為宜？茲說明如次：本件上訴人抗辯：上訴人確
    有依約進行回復原狀工程，惟被上訴人前來觀看時，向上訴
    人公司負責人葉日全表示已出售系爭土地予隨行之友人，後
    續工程無須施作，從而上訴人即未再為進行回復原狀工程，
    此非可歸責於上訴人。此外，上訴人將系爭土地之地上物拆
    除後，未曾再使用、占用系爭土地，且未強暴脅迫被上訴人
    不得接收系爭土地，係被上訴人任由系爭土地閒置，致他人
    將系爭土地當作免費停車場使用；況上訴人於租期屆滿後即
    無權使用系爭土地，亦不負保管責任，且上訴人並未占用系
    爭土地，被上訴人無須知會上訴人即可行使其應有之權利，
    被上訴人放任他人使用系爭土地致其受有損害，並非上訴人
    造成，其要求上訴人支付相當於租金之損害，實無理由；另
    上訴人於98年11月2日寄出存證信函通知被上訴人點交，被
    上訴人雖曾回覆，惟仍未向上訴人接洽交付系爭土地事宜，
    應自負延遲責任云云。惟查：
    1.按「債務人未依債之本旨實行提出給付者，不生提出之效
      力。」民法第235條前段定有明文。
    2.查系爭事件上訴人依約於交還土地前有於系爭土地上以全
      新浪版施作圍籬、鋪設水泥、噴漆、設鎖及鐵鍊之義務，
      惟上訴人於通知點交土地時並未依約完成施作，亦即並未
      依債之本旨實行提出給付，依前揭法律規定，不生返還土
      地之效力。
    3.上訴人迄至第一審判決前均未依據租賃契約書之約定完成
      圍籬、鋪設水泥、噴漆、設鎖及鐵鍊等等之施作並通知被
      上訴人交還土地，則上訴人既未依債之本旨提出給付，不
      生提出之效力；上訴人交還土地之給付既因未依債之本旨
      為之而不生提出之效力，被上訴人即無從受領，不生受領
      遲延的問題。又，上訴人抗辯：被上訴人向上訴人之法定
      代理人葉日全表示後續工程無須施作云云，惟為被上訴人
      所否認，上訴人並未舉證以實其說，自不可採。
    4.按無法律上之原因而受利益，致他人受損害者，應返還其
      利益，民法第179條前段定有明文。又依不當得利之法則
      請求返還不當得利，以無法律上之原因而受利益，致他人
      受有損害為其條件，故其得請求返還之範圍，應以對方所
      受之利益為限，非以請求人所受損害若干為準，無權占有
      他人土地，可以獲得相當於租金之利益為社會通常之觀念
      ，（最高法院61年台上字第1695號判例意旨參照）。本件
      上訴人於系爭土地租賃契約終止之98年7月31日後未依債
      之本旨返還系爭土地予被上訴人，既不生返還之效力，自
      屬無權占用，而致被上訴人受有相當於租金之損害。兩造
      就系爭土地每月之租金為22,667元並未爭執，則依前揭規
      定，被上訴人請求上訴人給付自98 年8月1日至99年1月31
      日之損害金136,000元，及自99年2 月1日起至返還系爭土
      地之日止，按月給付22,667元，於法並無不合，自應准許
      。
    5.被上訴人又請求上訴人給付136,000元自起訴狀繕本送達之
      翌日起至清償日止，按年息百分之5計算之利息部分，按
      給付有確定期限者，債務人自期限屆滿時起，負遲延責任
      ，民法第229條第1項定有明文。本件起訴狀繕本於99年1
      月19日送達上訴人，有送達回證可稽，故上訴人就本件相
      當於租金之損害金於99年1月20日始負遲延責任。故被上
      訴人請求上訴人給付之遲延利息，其中127,227元（計算
      式﹕(22667×5)+(22667÷31 ×19)＝127227，小數點以
      下捨去）自99年1月20日起，另8,773元自99年2月1日起，
      均至清償日止，按年息百分之5計算之利息，為有理由。
五、綜上所述，本件被上訴人依不當得利之法律關係求為判命上
    訴人給付如原判決主文第2、3項所示之金額為有理由，原審
    判決此部分勝訴，核無不合，上訴論旨，指摘原判決第2項
    命上訴人給付10萬6,000元暨法定遲延利息及第3項命上訴人
    自99年2月1日起至返還土地之日止，按月給付被上訴人2萬
    2,667元部分不當，求予廢棄改判，為無理由，應予駁回上
    訴。
六、本件事證已臻明確，兩造其餘之攻防方法，經審酌後，認與
    判決結果無影響，無庸逐一論述，併此敘明。
七、據上論結，本件上訴為無理由，依民事訴訟法第449條第1項
    、第78條第1項，判決如主文。
中    華    民    國   100    年    1     月    11    日
                  民事第十五庭
                      審判長法  官  林恩山
                            法  官  黃國忠
                            法  官  郭松濤
正本係照原本作成。
不得上訴。
中    華    民    國   100    年    1     月    11    日
                            書記官  方素珍